---
Encoding: UTF-8 Unicode
title: "GED16/AO808: Análise de Regressão"
subtitle: 'AULA02: Prática'
author: "Ana Paula Lopes Schuch e Vinícius de Souza Lima"
date: "1o. semestre/2021" # <`r Sys.Date()`>
output:
  html_document:
    theme: sand
    df_print: paged
    number_sections: FALSE  
---
```{r include = FALSE}
library(tidyverse)
knitr::opts_chunk$set(eval = TRUE, echo = TRUE)
```

----

### Introdução

"[Infecção hospitalar](https://www.prefeitura.sp.gov.br/cidade/secretarias/saude/vigilancia_em_saude/infeccao_hospitalar/index.php?p=6445) é uma infecção adquirida após a admissão do paciente na unidade hospitalar e pode se manifestar durante a internação ou após a alta. Pela sua gravidade e aumento do tempo de internação do paciente, é causa importante de morbidade e mortalidade, caracterizando-se como problema de saúde pública."

Os dados disponíveis no arquivo `data/SCENIC.txt` foram coletados pelo CDC (US Center for Disease Control), no âmbito do [Projeto SCENIC](https://doi.org/10.1093/oxfordjournals.aje.a112928). O principal objetivo do projeto era determinar se programas de vigilância e controle foram capazes de reduzir as taxas de infecção hospitalar. Os dados referem-se a uma amostra de 113 hospitais selecionados a partir de um conjunto de 338 hospitais avaliados. Cada linha do conjunto de dados contém uma identificação (1-113) e fornece informação a respeito de 11 variáveis para um único hospital. Os dados apresentados referem-se ao período de 1975-1976.

As 12 variáveis são:

1. `IDnumber`: 1-113 (identificação do hospital)    
2. `LengthStay`: período de internação médio de todos os pacientes no hospital (em dias)    
3. `Age`: idade média dos pacientes (anos)   
4. `InfectRisk`: risco de infecção, calculado como a probabilidade média estimada de contrair infecção no hospital (em %)   
5. `CultRatio`: razão do número de culturas realizadas pelo número de pacientes sem sintomas de infecção hospitalar, vezes 100  
6. `XrayRatio`: razão do número de raios-X realizados pelo número de pacientes sem sintomas de pneumonia, vezes 100  
7. `NBeds`: número médio de leitos do hospital, durante o período avaliado  
8. `MedSchool`: afiliação a alguma Escola de Medicina (1=Sim, 2=Não)  
9. `Region`: região geográfica (1=NE, 2=NC, 3=S, 4=W)  
10. `DailyCensus`: número médio de pacientes no hospital por dia, durante o período avaliado  
11. `NNurses`: número médio de enfermeiros no hospital  
12. `Facilities`: percentual de 35 serviços providos pelo hospital

Acredita-se que o período médio de internação de um paciente `LengthStay` (variável de resposta) possa ser previsto a partir do risco de infecção hospitalar, bem como outras características do hospital e de procedimentos de rotina realizados.

----

### Análise Exploratória de Dados

Inicialmente, vamos preparar a massa de dados `SCENIC`, para posterior análise.


```{r}
# Limpa a área de trabalho
rm(list=ls())

# Carrega os dados em uma tabela
scenic <- read.table("data/SCENIC.txt", header = FALSE)
```

Algumas informações dos dados:

```{r}
str(scenic)
```

Nomeamos as variáveis para facilitar a compreensão dos dados. Os nomes estão de acordo com o que foi descrito na seção anterior.

```{r}
colnames(scenic) <- c("IDnumber", "LengthStay", "Age", "InfectRisk", "CultRatio", "XrayRatio", "NBeds", "MedSchool", "Region", "DailyCensus", "NNurses", "Facilities")
```

Além disso, note que as variáveis `MedSchool` (V8) e `Region` (V9) foram categorizadas como variáveis inteiras, mas são, na verdade, categóricas. Portanto, vamos fazer a transformação das variáveis.

```{r}
scenic$NBeds       <- as.numeric(scenic$NBeds)
scenic$MedSchool   <- as.factor(scenic$MedSchool)
scenic$Region      <- as.factor(scenic$Region)
scenic$DailyCensus <- as.numeric(scenic$DailyCensus)
scenic$NNurses     <- as.numeric(scenic$NNurses)
```

Verificando um resumo dos dados:
```{r}
# Resumo das variáveis
summary(scenic)

# Para utilizar diretamente os nomes das variáveis
attach(scenic)
```

Vamos explorar a relação de `LengthStay` (variável de resposta) com as outras variáveis da massa de dados:

```{r echo=FALSE, fig.width=25, fig.height = 22}
par(mar = c(4,4,2,2), mfrow=c(4,3), cex = 1.5)
plot(LengthStay~Age)
plot(LengthStay~InfectRisk)
plot(LengthStay~CultRatio)
plot(LengthStay~XrayRatio)
plot(LengthStay~NBeds)
plot(LengthStay~MedSchool)
plot(LengthStay~Region)
plot(LengthStay~DailyCensus)
plot(LengthStay~NNurses)
plot(LengthStay~Facilities)

```

A partir desses gráficos, podemos ter alguns *insights*:

  - Percebemos que hospitais afiliados a alguma escola de medicina possuem tempo período médio de internação maior.
  - A região geográfica 1 (NE) tem maior tempo de internação, enquanto a 4 (W) tem o menor. 
  - Parece haver uma relação entre `LengthStay` e `InfectRisk`: conforme aumenta o risco de infecção, o tempo de permanência também tende a aumentar.
  - Também parece haver uma relação entre `LengthStay` e `Facilities`: a tendência é que o tempo de permanência aumente junto com o aumento da porcentagem de serviços oferecidos pelo hospital.
  - O mesmo que foi observado nos dois itens anteriores também é válido para a relação de `LengthStay` com `XrayRatio`.

### Análise de Regressão

1. Assumimos que o modelo de regressão linear simples é adequado para modelar a relação da variável de resposta `LengthStay` a cada uma das variáveis explicativas `InfectRisk`, `Facilities` e `XrayRatio`. Vamos construir o modelo para cada par de variáveis:

Para LengthStay e InfectRisk:
```{r}
stay_risk_rls <- lm(LengthStay ~ InfectRisk)
summary_risk <- summary(stay_risk_rls)
summary_risk
```
\
Para LengthStay e Facilities:
```{r}
stay_facilities_rls <- lm(LengthStay ~ Facilities)
summary_facilities <- summary(stay_facilities_rls)
summary_facilities
```
\
Para LengthStay e XRayRatio:
```{r}
stay_xray_rls <- lm(LengthStay ~ XrayRatio)
summary_xray <- summary(stay_xray_rls)
summary_xray
```
\
Abaixo temos os gráficos de dispersão com as retas de regressão ajustadas para cada caso:

```{r echo=FALSE, fig.width=30, fig.height = 7}
par(mar = c(4,4,1,1), mfrow=c(1,3), cex = 1.5)
plot(InfectRisk, LengthStay)
abline(stay_risk_rls$coef, col=2, lwd=3)

plot(Facilities, LengthStay)
abline(stay_facilities_rls$coef, col=2, lwd=3)

plot(XrayRatio, LengthStay)
abline(stay_xray_rls$coef, col=2, lwd=3)
```

\
Agora vamos calcular o MSE (mean square error) para cada modelo. 

```{r}
# Cálculo do MSE para cada modelo

mse_stay_risk <- sum(stay_risk_rls$residuals**2)/(length(LengthStay)-2)
mse_stay_facilities <- sum(stay_facilities_rls$residuals**2)/(length(LengthStay)-2)
mse_stay_xray <- sum(stay_xray_rls$residuals**2)/(length(LengthStay)-2)

cat("MSE para os modelos:", "\n- LengthStay e InfectRisk: ", mse_stay_risk, "\n- LengthStay e Facilities:", mse_stay_facilities, "\n- LengthStay e XRayRatio:", mse_stay_xray)
```
Percebemos que a variável explicativa `InfectRisk` está associada ao menor MSE, então produz menor variabilidade em torno da reta de regressão ajustada.

\
A partir do resumo de cada regressão, podemos obter os R² associados.
```{r}
# R² para cada modelo

cat("R² para os modelos:", "\n- LengthStay e InfectRisk: ", summary_risk$r.squared, "\n- LengthStay e Facilities:", summary_facilities$r.squared, "\n- LengthStay e XRayRatio:", summary_xray$r.squared)

```
Percebemos que a variável explicativa `InfectRisk` contribui para maior redução na variabilidade da resposta `LengthStay`, pois possui maior valor de R². Cerca de 28% da variação em `LengthStay` pode ser explicada utilizando a variável `InfectRisk` para prever `LengthStay` no modelo de regressão linear.

### Questão 2
#### 2.1

Para Lenght_Stay x InfectRisk na região NE
```{r}
scenic_NE = scenic[scenic$Region == 1,]
lenght_infect_NE_rls = lm(LengthStay~InfectRisk,data = scenic_NE)
summary_ls_ir_NE = summary(lenght_infect_NE_rls)
summary_ls_ir_NE
```
Para Lenght_Stay x InfectRisk na região NC
```{r}
scenic_NC = scenic[scenic$Region == 2,]
lenght_infect_NC_rls = lm(LengthStay~InfectRisk,data = scenic_NC)
summary_ls_ir_NC = summary(lenght_infect_NC_rls)
summary_ls_ir_NC
```
Para Lenght_Stay x InfectRisk na região S
```{r}
scenic_S = scenic[scenic$Region == 3,]
lenght_infect_S_rls = lm(LengthStay~InfectRisk,data = scenic_S)
summary_ls_ir_S = summary(lenght_infect_S_rls)
summary_ls_ir_S
```
Para Lenght_Stay x InfectRisk na região W
```{r}
scenic_W = scenic[scenic$Region == 4,]
lenght_infect_W_rls = lm(LengthStay~InfectRisk,data = scenic_W)
summary_ls_ir_W = summary(lenght_infect_W_rls)
summary_ls_ir_W
```
Assim, observa-se que as retas de regressão são significativamente distintas, pois enquanto na região W o coeficiente angular se aproxima de zero, é próximo de 0.50 nas regiões NC e S e superior ao dobro disso na região NE.

#### 2.2

```{r}
# Cálculo do MSE para cada modelo

mse_stay_risk_NE <- sum(lenght_infect_NE_rls$residuals**2)/(length(LengthStay)-2)
mse_stay_risk_NC <- sum(lenght_infect_NC_rls$residuals**2)/(length(LengthStay)-2)
mse_stay_risk_S <- sum(lenght_infect_S_rls$residuals**2)/(length(LengthStay)-2)
mse_stay_risk_W <- sum(lenght_infect_W_rls$residuals**2)/(length(LengthStay)-2)

cat("MSE para os modelos LengthStay e InfectRisk:", "\n- NE: ", mse_stay_risk_NE, "\n- NC: ", mse_stay_risk_NC, "\n- W: ", mse_stay_risk_W,"\n- S: ",mse_stay_risk_S)
```
Dessa forma percebe-se que a variabilidade em torno da reta é semelhante para as regiões NC e S, mas substancialmente distinta das observadas nas demais regiões.

#### 2.3

Região NE
```{r}
# IC para os coeficientes
confint.lm(lenght_infect_NE_rls, level=0.95)
```
Região NC
```{r}
# IC para os coeficientes
confint.lm(lenght_infect_NC_rls, level=0.95)
```
Região W
```{r}
# IC para os coeficientes
confint.lm(lenght_infect_W_rls, level=0.95)
```
Região S
```{r}
# IC para os coeficientes
confint.lm(lenght_infect_S_rls, level=0.95)
```
As retas não devem possuir a mesma inclinação e todas as regiões, pois como os intervalos supostos para as inclinações médias não possuem interseção entre todas as regiões é improvável que todos possuam inclinação semelhanteou seja, o tempo de estadia ,em média, não depende da mesma forma do risco de infecção em todas as regiões.

#### 2.4
Região NE
```{r}
E_IR_NE <- data.frame(InfectRisk = 5)
predict.lm(lenght_infect_NE_rls, newdata=E_IR_NE, interval="confidence", level = 0.95)
```
Região NC
```{r}
E_IR_NC <- data.frame(InfectRisk = 5)
predict.lm(lenght_infect_NC_rls, newdata=E_IR_NC, interval="confidence", level = 0.95)
```
Região W
```{r}
E_IR_W <- data.frame(InfectRisk = 5)
predict.lm(lenght_infect_W_rls, newdata=E_IR_W, interval="confidence", level = 0.95)
```

Região S
```{r}
E_IR_S <- data.frame(InfectRisk = 5)
predict.lm(lenght_infect_S_rls, newdata=E_IR_S, interval="confidence", level = 0.95)
```
Espera-se que o tempo médio de estadia quando InfectRisk=5 seja, em média, maior na Região NE e menor na Região W, sendo intermediário nas demais regiões.

#### 2.5
Região NE
```{r}
E_IR_NE <- data.frame(InfectRisk = 5)
predict.lm(lenght_infect_NE_rls, newdata=E_IR_NE, interval="prediction", level = 0.95)
```
Região NC
```{r}
E_IR_NC <- data.frame(InfectRisk = 5)
predict.lm(lenght_infect_NC_rls, newdata=E_IR_NC, interval="prediction", level = 0.95)
```
Região W
```{r}
E_IR_W <- data.frame(InfectRisk = 5)
predict.lm(lenght_infect_W_rls, newdata=E_IR_W, interval="prediction", level = 0.95)
```

Região S
```{r}
E_IR_S <- data.frame(InfectRisk = 5)
predict.lm(lenght_infect_S_rls, newdata=E_IR_S, interval="prediction", level = 0.95)
```

##### Assumindo que os erros residuais são normalemnte distribuídos, espera-se que o tempo de estadia quando InfectRisk=5 seja menor na região W e maior nas demais regiões.

----
